臺灣高等法院臺中分院民事判決　九十一年度重訴更(二)字第七號
原　　　告　甲○○
被　　　告　乙○○
右當事人間侵權行為損害賠償事件，原告等提起刑事附帶民事訴訟，經本院刑事庭裁
定移送民事庭（八十六年度交附民字第二十一號），被告對於中華民國八十六年十二
月二十二日本院以八十六年度重訴字第八號第一審判決提起上訴，經最高法院第二次
發回更審，本院判決如左：
    主    文
被告應給付原告新台幣壹佰零肆萬玖仟伍佰柒拾壹元，及自民國八十六年一月十九日
起至清償日止按年息百分之五計算之利息。
原告其餘之訴及假執行之聲請均駁回。
第一、二審及發回前第三審訴訟費用（確定部分除外）由被告負擔三分之二，餘由原
告負擔。
    事    實
甲、原告方面：
一、聲明：求為判決：(一)被告應給付原告新台幣（下同）一百三十九萬七千九百二十
    六元八角及自起訴狀送達翌日起至清償日止按年息百分之五計算之利息。(二)願供
    擔保請准宣告假執行。
二、陳述：
    (一)原告於民國（下同）八十四年十一月二十四日下午八時四十分，駕駛ＱＤ─六
      三三一號自用小客車，由彰化市往和美鎮○○○路行駛，途經彰化縣和美鎮○
      ○路○段二○一之一號前無號誌之交岔路時，欲在該處左轉，適逢由被告駕駛
      之ＰＺ─六○○六號自用小客車自對向車道行經該處，其應注意汽車行經無號
      誌交岔路口時應減速慢行並作隨時停車之準備，而依當時情況，亦無不能注意
      之情形，竟疏未注意減速慢行，作隨時停車之準備，而仍以五十公里以上之時
      速行駛，二車乃發生碰撞，致原告受有頭部外傷、顏面裂傷及右眼外傷性神經
      營養性角膜炎視力小於○．○一不能矯正等傷害。
    (二)原告因本件事故所受傷害所得請求之金額除醫藥費已判決確定外，受有下列之
      損害：
    (1)減少勞動力之損害部分：原告車禍前全薪三萬五千元與車禍後所領一萬六千五
      百元薪資比例計算，所喪失勞動能之程度減少百分之五十三，每月減少收入為
      一萬八千五百元，自八十四年十二月至八十五年三月九日減少薪資部分為三個
      月又九日，計出為六萬一千零五十元（一八五○○乘三再加五五五○），又原
      告係四十五年三月十日出生，自八十五年三月十日起計算至一百零五年三月十
      日止原告六十歲退休時尚有二十年，每月減少收入一萬八千五百元（即一年二
      十二萬二千元）扣除中間利息（以霍夫曼係數計算）共計三百一十三萬三千七
      百六十七元（即一四．0000000×二二二○○○＝0000000，元
      以下四捨五入，下同），再加上前開所述之八十五年十二月至八十五年三月九
      日所減少之收入六萬一千零五十元，總計原告減少勞動能力之損害共計三百一
      十九萬四千八百十七元。
    (2)原告因本件事故造成其右眼外傷性神經營養性角膜炎，僅能辨眼前二十公分黑
      影晃動，視力小於○‧○一，且屬不能矯治之傷害，形成一眼殘廢，影響其工
      作甚巨，其身心遭受重大創傷，不言而喻，故請求被告賠償慰藉金三十萬元。
    (三)對被告之答辯駁斥如下：
    (1)本件車禍事件，當時原告已於肇事地點左轉並已過對向車道道路中心線一半，
      業已依規定在上開路口前三十公尺即顯示左轉方向燈，被告對原告之方向燈視
      而不見，貿然超速致造成本件車禍，其應負全部過失責任，而非其所稱其僅負
      一成過失責任。
    (2)原告任職汽車修配廠烤漆技術員，工作性質須視力良好者始能判斷汽車烤漆顏
      色有無符合原廠色澤，因原告所受右眼外傷性神經營養性角膜炎，視力已小於
      ○．○一，根本無法勝任原先工作，是原告喪失或減少勞動能力之損害，其金
      額應就受侵害前之身體狀況等方面定之，原告之專門技能已因事故而不能發揮
      ，依社會經驗已不可能回到之前工作之內容，已近殘廢，無法得到更好之收入
      。
三、證據：提出醫葯費收據五十三件、證明書、戶口名簿、扣繳憑單各一件、現金支
    出傳票十七張、徵人廣告數件及營利事業統一發證登記申請書一紙為証，並請求
    傳訊証人詹麗美及聲請調卷。
乙、被告方面：被告未於言詞辯論其日到庭，亦未提出書狀作何聲明及陳述，據其於
    本院前審所為之聲明及陳述略以：
一、聲明：求為判決：(一)駁回原告之訴。(二)如受不利判決願供擔保，請免為假執行。
二、陳述：
    (一)本件車禍之發生完全是原告不當左轉不當所致，被告雖減速慢行亦不免發生車
      禍，應無過失可言，依卷附之鑑定報告亦認定原告小客車左轉不當，應為肇事
      主因，其過失程度達九成以上，依民法第二百十七條過失相抵原則，被告至多
      僅負一成責任。
    (二)減少勞動力之損害部分：原告主張：「任職於彰化縣和美鎮維泰汽車修配廠任
      烤漆技術員，八十四年十一月二十四日未發生事故前，每月薪資六萬元，事故
      後八十四年十一月薪資僅領五萬五千五百元（即減少收入四千五百元），同年
      十二月薪資逾至八十五年均僅支領基本工資一萬六千五百元（即每月減少四萬
      三千五百元，共計五個月減少收入二十一萬七千五百元，因原告係四十五年三
      月十日出生，自八十五年三月十日起計算至民國一○五年三月十日原告六十歲
      退休時尚有二十年，每月減少收入四萬三千五百元（即一年五十二萬二千元）
      扣除中間利息合計七百三十六萬八千五百八十八元（即0000000×522000÷000
      0000＝0000000.5）再加上八十五年三月十日以前至八十四年十一月二十四日
      所減少之收入十三萬五千元，總計原告減少勞動能力之損害共計七百五十萬三
      千五百八十八元」云云，原告之勞動力是否減損，被告否認之，又被告主張薪
      水減少與勞動力之減少是否有關連，折成其薪水減少是另有原因，原告均應一
      一舉證。再原告右眼外傷性神經營養生角膜炎，其就診日期為八十六年八月十
      三日，距其發生車禍之八十四年十一月二十四日，達一年九個月之久，則其視
      力不良是否為車禍所致，有無相當因果關係，原告應仍確實証。
    (三)慰撫金部分，原告主張：「本件事故造成原告右眼外傷性神經營養性角膜炎，
      只能辨識眼前二十公分黑影晃動，視力小於○‧○一且屬不能矯治之傷害，不
      但失去目前月薪六萬元之工作，一眼已殘廢，且子女尚皆年幼，所受精神痛苦
      莫名，被告迄今均拒和解，爰以請求一百萬元之慰撫金為當」，查原告視力原
      本不佳，並非因車禍所致，請求一百萬元慰藉金，應屬過高等語。
丙、本院依職權調閱台灣彰化地方法院檢察署八十五年度偵字第三七○五號、台灣彰
    化地方法院八十五年度交易字第九七號、本院八十五年度交上易字第二七七二號
    過失傷害案刑事卷宗，並函行政院國軍退除役官兵輔導委員會台中榮民總醫院鑑
    定原告減少勞動能力若干？
       理      由
一、被告經合法通知未於言詞辯論期日到場，核無民事訴訟法第三百八十六條各款所
    列情事，應准原告之聲請由其一造辯論而為判決，合先敘明。
二、本件原告起訴主張：伊於八十四年十一月二十四日下午八時四十分駕駛自用小客
    車，由彰化市往和美鎮○○○路行駛，途經和美鎮○○路○段二○一─一號交岔
    路時，欲在該處左轉，適逢由被告所駕駛之ＰＺ─六○○六號自用客車自對向車
    道行經該處，其因疏未注意減速慢行，二車乃發生碰撞，致伊受有頭部外傷，顏
    面裂傷及右眼外傷性神經營養性角膜炎視力小於○‧○一不能矯正等傷害。伊受
    傷後醫葯費已支付九萬六千八百八十三元（此部份已判決確定）；另伊原任職汽
    車修配廠任烤漆技術員，原告車禍可得領取之全薪三萬五千元與車禍後所領一萬
    六千五百元薪資比例計算，所喪失勞動能之程度減少百分之五十三，每月減少收
    入為一萬八千五百元，自八十四年十二月至八十五年三月九日減少薪資部分為三
    個月又九日，計出為六萬一千零五十元（一八五○○乘三再加五五五○），又原
    告係四十五年三月十日出生，自八十五年三月十日起計算至一百零五年三月十日
    止原告六十歲退休時尚有二十年，每月減少收入一萬八千五百元（即一年二十二
    萬二千元）扣除中間利息（以霍夫曼係數計算）共計三百一十三萬三千七百六十
    七元（即一四．0000000×二二二○○○＝0000000，元以下四捨
    五入，下同），再加上前開所述之八十五年十二月至八十五年三月九日所減少之
    收入六萬一千零五十元，總計原告減少勞動能力之損害共計三百一十九萬四千八
    百十七元；又原告因本件事故造成其右眼外傷性神經營養性角膜炎，僅能辨眼前
    二十公分黑影晃動，視力小於○‧○一，且屬不能矯治之傷害，形成一眼殘廢，
    影響其工作甚巨，其身心遭受重大創傷，不言而喻，故請求被告賠償慰藉金三十
    萬元。
三、被告未於言詞辯論其日到庭，亦未提出書狀作何聲明及陳述，據其於本院前審所
    為之陳述則以：本件車禍之發生完全是原告不當左轉所致，其為肇事主因，伊雖
    減速慢行亦不免發生車禍，伊至多僅負一成過失責任，又原告之視力不良之勞動
    力減損，其並未能証明為車禍所致及有無相當因果關係，且原告視力原本不佳，
    並非因車禍所致，請求一百萬元慰藉金，應屬過高等語，資為抗辯。
四、經查原告於八十四年十一月二十四日晚上，駕駛ＱＤ─六三三一號自用小客車，
    由彰化縣彰化市往同縣和美鎮○○○○○路行駛，嗣於同日晚上八時四十分許，
    途經同縣和美鎮○○路○段二○一之一號前無號誌之交岔路口時，欲在該處左轉
    ，本應注意汽車行駛至無號誌之交岔路口時，轉彎車應讓直行車先行，且依當時
    情形並無不能注意之情事，竟疏未注意，即貿然左轉，適遇由被告所駕ＰＺ─六
    ○○六號自用小客車，自對向車道行經該處，被告本應注意其無駕照不得駕駛汽
    車，及汽車行經無號誌交岔路口時應減速慢行並作隨時停車之準備，而依當時情
    況，亦無不能注意之情形，竟疏未注意即貿然駕駛上開自用小客車，且疏未注意
    減速慢行，作隨時停車之準備，而仍以時速五十公里之高速行駛，以致發生碰撞
    ，原告因而受有頭部外傷、顏面裂傷及右眼外傷性神經營養性角膜炎視力小於○
    ．○一不能矯正等傷害之事實，有照片八張、驗傷診斷書三紙及道路交通事故調
    查報告書二份附於臺灣彰化地方法院檢察署八十五年度偵字第三七○五號偵查卷
    宗可稽，此車禍經送請台灣省彰化縣區車輛行車事故鑑定委員會鑑定結果，亦認
    被告無照駕駛自小客車經分向線缺口未減速慢行，為肇事次因，亦為其有過失之
    認定，有鑑定意見書一件附該偵查卷可佐，再被告因觸犯過失傷害罪，經本院刑
    事庭判處有期徒刑三月確定，有本院八十五年度交上易字第二七七二號刑事判決
    書可考，是被告因過失行為，不法侵害原告之身體，自足認定。
五、按因故意或過失，不法侵害他人之權利者，負損害賠償責任；又不法侵害他人之
    身體者，對於被害人因此喪失或減少勞動能力或增加生活上之需要時，應負損害
    賠償責任；再不法侵害他人之身體，被害人雖非財產上之損害，亦得請求賠償相
    當之金額，民法第一百八十四條第一項前段、第一百九十三條第一項、第一百九
    十五條第一項分別定有明文。
六、茲就原告請求金額分別審酌如下：
  (一)勞動力減少之損害部分：
  (1)按不法侵害他人之身體或健康者，對於被害人因此喪失或減少勞動能力或增加生
    活上之需要時，應負損害賠償責任，民法第一百九十三條訂有明文，所謂減少勞
    動能力，乃指職業上工作能力一部之滅失而言。是被害人因身體健康被侵害而喪
    失勞動能力所受之損害，其金額應就被害人受侵害前之身體健康狀態、教育程度
    、專門技能、社會經驗等方面酌定之，不能以一時一地之工作收入為準，亦即身
    體或健康受侵害，而減少勞動能力者，其減少及殘存勞動能力之價值，不能以現
    有之收入為準，蓋現有收入每因特殊因素之存在而與實際所餘勞動能力不能相符
    ，現有收入高者，一旦喪失其職位，未必能自他處獲得同一待遇，故所謂減少及
    殘存勞動能力之價值，應以其能力在通常情形下可能取得之收入為標準（最高法
    院六十一年台上字第一九八七號、六十三年台上字第一三九四號判例參照）；又
    依勞工保險條例第五十三條規定，勞工保險殘廢給付標準表，乃係勞工向保險人
    請領殘廢補助費之標準，而減少勞動能力之實際情形如何，不得僅憑勞工保險殘
    廢給付標準表，認定其減少勞動能力之程度，其金額應就被害人受侵害前之身體
    健康狀態、教育程度、專門技能、社會經驗等方面酌定之（最高法院八十五年度
    台上字第二六五二號、八十六年度台上字第三二○○號判決參照）。
  (2)本件關於原告主張其因車禍眼力受損而使其勞動力減少之損害部分，經本院函查
    原告主要就診醫院結果，長庚紀念醫院函覆稱原告係於八十五年一月份開始有右
    眼外傷性神經失養生角膜炎，應為八十四年十一月間之車禍所致．．．右眼之角
    膜已變成白斑角膜，祼眼視力小於○，○二以下，符合殘障標準，兩視力差距太
    大，只能用左眼視物，導致缺乏立體感，或許尚能從事汽車烤漆技術工作，但結
    果可能不盡理想，至於減損之工作能力百分比則無法評估等語（見本院重上更(一)
    卷廿八頁）；彰化基督教醫院亦函稱原告之眼疾與車禍之受傷有關，對於右眼視
    力只剩光感或可辨手動的情形下會造成立體感之喪失，對於一般需要精細工作會
    受影響等語（見本院重上更(一)卷三七頁），此二醫院均同此認定，是原告右眼力
    之減損與本件車禍二者間顯有相當因果關係，至於原告因車禍所減少之勞動能力
    若干，經本院函行政院國軍退除役官兵輔導委員會台中榮民總醫院鑑定認為：診
    斷為右眼角膜白斑及右眼外斜視，是原告雙眼立體感嚴重缺失，目前原告右眼視
    力矯正前，眼前二十公分處見手動，無法矯正，左眼視力○‧九，對勞動有相當
    影響，但減少之百分比則無法估算，有該醫院函附鑑定書附卷可查（見本院重上
    更(二)卷第二七頁），則其右眼視力減退○，○一以上堪以認定，參酌勞工保險殘
    廢給付標準表規定，視力障害其中一目視力減退○，○一以上者，為第十一等殘
    廢，其減少勞動能力程度為百分之三八點四五，雖勞工保險殘廢給付標準表，係
    勞工向保險人請領殘廢補助費之標準，原告因受傷而減少勞動能力不得僅憑勞工
    保險殘廢給付標準表而為認定，惟原告右眼角膜白斑及右眼外斜視，只能用左眼
    視物，雙眼立體感嚴重缺失，或許尚能從事汽車烤漆技術工作，但結果可能不盡
    理想等情研判，原告之殘廢較第十一等殘廢更有過之而無不及，原告既同意以此
    殘廢等級計算其減少勞動損失，應認為有理由，又所謂減少勞動能力，乃指職業
    上工作能力一部之滅失而言。是被害人因身體健康被侵害而喪失勞動能力所受之
    損害，其金額應就被害人受侵害前之身體健康狀態、教育程度、專門技能、社會
    經驗等方面酌定之，不能以一時一地之工作收入為準，亦即身體或健康受侵害，
    而減少勞動能力者，其減少及殘存勞動能力之價值，不能以現有之收入為準，蓋
    現有收入每因特殊因素之存在而與實際所餘勞動能力不能相符，現有收入高者，
    一旦喪失其職位，未必能自他處獲得同一待遇，故所謂減少及殘存勞動能力之價
    值，應以其能力在通常情形下可能取得之收入為標準，本件原告以其受傷時之工
    資計算其每月收入，依前開說明，尚有未當，參酌彰化縣汽車修理職業公會函略
    以：「本會轄區內一般汽車修護場任職有五年之久之烤漆技術員，於八十四年間
    每月全部薪資為每月薪資以三萬五千元」，有該函附卷可查（見本院重上更(一)卷
    第八九頁），此應為依其能力在通常情形下可能取得之收入，原告亦同意依此標
    準計算（見本院重上更(二)卷第三四頁），則原告依其能力在通常情形下可能取得
    之收入每月為三萬五千元，其減少勞動能力程度為百分之三八點四五計算，其減
    少之金額為每月一萬三千四百五十七元，原告請求八十四年十二月至八十五年三
    月九日減少薪資部分為三個月又九日，計出為四萬四千四百零八元，又原告係四
    十五年三月十日出生，自八十五年三月十日起計算至民國一百零五年三月十日止
    原告六十歲退休時尚有二十年，每月減少收入一萬三千四百五十七元（即一年十
    六萬一千四百八十四元）扣除中間利息（以霍夫曼係數計算）共計二百二十七萬
    九千五百十九七元（即一四．一一六○七×一六一四八四元），再加上前開所述
    之八十五年十二月至八十五年三月九日所減少之收入四萬四千四百零八元，總計
    原告減少勞動能力之損害共計二百三十二萬三千九百二十七元。
  (二)慰藉金部分：
  (1)按不法侵害他人之身體、健康、名譽、自由、信用、隱私、貞操，或不法侵害其
    他人格法益而情節重大者，被害人雖非財產上之損害，亦得請求賠償相當之金額
    ，民法第一百九十五條第一項定有明文，所謂相當，其核給之標準固與財產上損
    害之計算不同，然非不可斟酌雙方身分資力與加害程度，及其他各種情形核定相
　　當之數額（最高法院五十一年台上字第二二三號判例參照）。
  (2)原告因本件事故造成其右眼外傷性神經營養性角膜炎，僅能辨眼前二十公分黑影
    晃動，視力小於○‧○一，且屬不能矯治之傷害，形成一眼殘廢，影響其工作甚
    巨，其身心遭受重大創傷，不言而喻，其請求被告賠償慰藉金，自屬有據，本院
    審酌原告為上述之職業及收入，被告為在西餐廳任鋼琴師，均屬領薪之勞工，收
    入中等，及原告所受傷害程度，本院認為原告請求之三十萬元，應屬合理。
七、綜上，原告本於侵權行為之法律關係，請求被告賠償損害，其所受損害為醫葯費
    九萬六千八百八十三元已判決確定外，勞動能力損失二百三十二萬三千九百二十
    七元，精神慰藉金三十萬元，共計二百六十二萬三千九百二十七元。惟按損害之
    發生或擴大，被害人與有過失者，法院得減輕賠償金額或免除之，民法第二百十
    七條定有明文。查本件原告於無號誌之交岔路時，欲在該處左轉，未停讓對向之
    直行車先行，疏未注意，即貿然左轉，其有違交通安全規則第一百零二條第一項
    第六款前段規定，其亦涉有過失傷害罪，經刑事法院判處罪刑在案，亦有判決書
    附上述刑事卷宗可稽。而被告駕車於無號誌之交岔口時因未注意減速慢行，作隨
    時停車之準備，致遇狀況煞避不及，亦有違同規則第九十三條第一項第四款規定
    ，再被告無駕照駕駛車輛，違返道路交通管理處罰條例第二十一條第一項第一款
    之規定，依民法第一百八十四條第一項後段規定，亦推定為有過失，本院審酌本
    件車禍各情，認原告應負十分之六之責任，而被告則負十分之四之責任。依此比
    例，減輕被告應賠償原告之金額為一百零四萬九千五百七十一元。原告就此部分
    請求被告如數給付，並自起訴狀繕本送達翌日（八十六年一月十九日）起算之法
    定遲延利息，即無不合，應予准許，逾此部分之請求為無據，應予駁回。
八、按司法院已於九十一年一月二十九日以九一院台廳民一字第0三0七五號函已將民
    事訴訟法四百六十六條第一項所定上訴第三審之利益額數提高為新台幣一百五十
    萬元，並訂於九十一年二月八日起實施，本件上訴利益未逾一百五十萬元，依上
    開規定不得上訴第三審而告確定，原告請求願供擔保宣告假執行已無實益，應於
    駁回。
九、本件事證已臻明確，兩造其餘攻擊防禦方法，核於本結果不生影響，自毋庸再逐
    一論述， 並此敘明。
據上論結：本件原告之訴為一部有理由，一部無理由，依民事訴訟法第四百六十三條
、第三百八十五條第一項前段、第七十九條但書，判決如主文。
中　　　華　　　民　　　國　　九十一　　年　　　九　　　月　　　三　　　日
~B1民事第二庭審判長法　官　童有德
~B2　　　　　　　　法　官　翁芳靜
~B3　　　　　　　　法　官　黃永泉
右為正本係照原本作成。
不得上訴。
~B 　 　　　　　　書記官　林玉惠
中　　　華　　　民　　　國　　九十一　　年　　　九　　　月　　　四　　　日
　　　　　　　　　　　　　　　　　　　　　　　　　　　　　　　　　　　　Ｙ
